【裁判字號】    97,簡,285
【裁判日期】    970917
【裁判案由】    原住民族工作權保障法
【裁判全文】
臺北高等行政法院判決
                                       97年度簡字第285號
原      告  怡華實業股份有限公司
代  表  人  甲○○
被      告  行政院原住民族委員會
代  表  人  章仁香（主任委員）
上列當事人間因原住民族工作權保障法事件，原告不服行政院中
華民國97年4 月29日院臺訴字第0970084457號、97年4 月21日院
臺訴字第0970084312號訴願決定，提起行政訴訟。本院判決如下
：
    主  文
原告之訴駁回。
訴訟費用由原告負擔。
    事  實  及  理  由
一、被告代表人原為夷將．拔路兒，97年5 月20日變更為章仁香
    ，茲由其具狀聲明承受訴訟，核無不合，應予准許。
二、事實概要：
  (一)緣原告標得國防部聯合後勤司令部採購室「單人聚酯棉床墊
    （含床墊套、蘋果綠床單）等2 項」等3 件採購案，履約期
    間內民國（下同）91年12月1 日至同年月24日，僱用員工總
    人數逾1 百人，被告以原告進用原住民人數未達原住民族工
    作權保障法第12條第1 項之標準，乃依同條第3 項規定，以
    96年12月5 日原民衛字第0960050950號處分書，追繳原告原
    住民就業代金新臺幣（下同）101,376 元。
  (二)原告標得內政部警政署「92年度警察制服棉紡布料」採購案
    ，於履約期間內之92年1 月11日至同年月31日僱用員工總人
    數逾1 百人，被告亦以原告進用原住民人數未達原住民族工
    作權保障法第12條第1 項之標準，乃依同條第3 項規定，以
    97年1 月14日原民衛字第0970002505號處分書，追繳原告原
    住民就業代金88,704元。原告不服，分別提起訴願，遭決定
    駁回，遂提起本件行政訴訟。
三、原告起訴意旨略以：
  (一)原住民族工作權保障法第12條第l 項關於得標廠商應於履約
    期間僱用原住民一定比例之規定，其立法意旨原為促進原住
    民教育，並保障原住民工作權益及經濟生活。但依照現行原
    住民族工作權保障法第12條之規定，並無法達到此目的，是
    行政院對該條文也採取刪除之立場。依行政院所提出之原住
    民族工作權保障法部分條文修正草案總說明「在私部門部分
    ，現行有關政府採購法得標之廠商於履約期間僱用原住民之
    規定，不僅在實務執行衍生諸多爭議，且無助於原住民之長
    期就業，亦有待檢討修正」。因此行政院提出的原住民族工
    作權保障法部分條文修正草案，係將該法第12條，亦即本件
    系爭產生爭議的條文，全部刪除。該修正案已經在96年4 月
    間經立法院一讀通過，並交付委員會審查，由此可證連行政
    院都認為原住民族工作權保障法第12條欠缺實質正當，而主
    張立法刪除。
  (二)又查依司法院議釋字第384 號解釋有關涉及人民權利自由之
    法律，雖經立法院通過，但其內容更需實質正當，並符合憲
    法第23條所定之相關條件，始為有效。按憲法第23條規定，
    以上各條列舉之自由權利，除為防止妨礙他人自由、避免緊
    急危難、維持社會秩序、增進公共利益所必要者外，不得以
    法律限制之。而所謂「必要者」在行政法領域，即有行政程
    序第7 條第1 款比例原則即採取方法應有助於目的之達成之
    適用。而前開原住民族工作權保障法第12 條 第l 項有關規
    定，在行政院修正草案中已明揭「現行有關政府採購法，得
    標之廠商於履約期間僱用原住民之規定，不僅在執行上衍生
    諸多爭議，且無助於原住民之長期就業」，可證前揭保障法
    有違比例原則。
  (三)綜言之，前開法規既欠缺實質正當性，且已進入立法院修法
    刪除程序，即應停止執行，不應仍執惡法亦法，繼續侵害人
    民之權利，增加人民之負擔，為此請求原處分（被告96年12
    月5 日原民衛字第0960050950號處分及97年1 月14日原民衛
    字第0970002505號處分）及訴願決定（行政院97年4 月29日
    院臺訴字第0970084457號及97年4 月21日院臺訴字第097008
    4312號）均撤銷、訴訟費用由被告負擔。
四、被告答辯則以：
  (一)原住民族工作權保障法第12條乃立法者為落實憲法增修條文
    第10條之國家重大政策，故乃藉由規範政府採購程序此一政
    府重要歲出，以達保障原住民就業之社會福利政策，其立法
    目的自屬合理正當。
    1.憲法增修條文第10條第12款規定：「國家應依民族意願，
      保障原住民之地位及政治參與，對其教育文化、交通水利
      、衛生醫療、經濟土地及社會福利事業予以保障扶助並促
      其發展，其辦法另以法律定之。．．．。」，另工作權保
      障法第12條第1 項、第3 項規定：「依政府採購法得標之
      廠商，於國內員工總人數逾百人者，應於履約期間僱用原
      住民，其人數不得低於總人數百分之一。得標廠商進用原
      住民民人數未達第1 項標準者，應向原住民族綜合發展基
      金之就業基金繳納代金。」、採購法第98條規定：「得標
      廠商其於國內員工總人數逾一百人者，應於履約期間僱用
      身心障礙者及原住民，人數不得低於總人數百分之二，僱
      用不足者，除應繳納代金，並不得僱用外籍勞工取代不足
      額部分。」。故承前揭條文可知為落實憲法促進原住民族
      與身心障礙者就業之目的，立法者鑑於政府採購乃政府重
      要歲出，思藉由政府從事經濟活動所支出之龐大金錢，用
      以保障原住民族生存權，故制定本法第12條及採購法第98
      條之規定，使行政機關得藉前開具體規定達成國家重要政
      府之目的，故立法者規範政府採購程序除公平、公開、公
      正之目的外，更賦予該法改善原住民及身心障礙者經濟狀
      況之社會福利功能。
    2.原告訴稱本法正值於修法時期，該法律欠缺實質正當性而
      有違比例原則云云。惟前已述及原住民就業代金之立法理
      由及立法者所欲規範者，誠乃政府每年從事私經濟行政時
      所支付之龐大金額，藉由政府支出而達保障原住民就業之
      目的，此外，更希冀得標廠商得於履約期間內僱用原住民
      ，於力有未逮之際，被告亦得就其繳納之代金，支應相關
      促進原住民就業之支出，實有代負其責任之意旨。再者，
      工作權保障法第12條及採購法第98條修正刪除之立法意旨
      在於因法條中僅規範履約期間之僱用義務，而未能有效保
      障原住民長期就業，爰主張刪除原住民族工作權保障法第
      12條及採購法第98條，另於第4 條增例滿150 人以上之民
      間企業團體有僱用原住民之義務。故原告所持等語，於法
      令有所誤解為是。
  (二)原住民族工作權保障法之施行業經被告及採購法主管機關加
    強宣導，原告未能注意攸關自身權益之規定，自無宣導不周
    之情形。
    1.惟原住民族工作權保障法係於90年10月31日經總統公布施
      行，法律一經公布施行，除有特別排除或例外規定，即應
      受到規範。故行政院公共工程委員會亦配合發布90年11月
      13日（90）工程企字第90044255號令揭示「配合原住民族
      工作權保障法第12條第1 項規定，修正得標廠商依政府採
      購法第98條繳納代金之方式如下：一、得標廠商其於國內
      員工總人數逾一百人者，應於履約期間僱用身心障礙者及
      原住民人數，依『身心障礙者保護法』第31條及『原住民
      族工作權保障法』第12條規定，各均不得低於總人數百分
      之一。」予各級政府機關，除刊於政府採購公報周知，亦
      於91年11月27日配合修正政府採購法施行細則第107 條規
      定；再者，採購法業已於87年公布並施行已久，90年10月
      31再於原住民族工作權保障法特立明文，冀期透過公共工
      程及政府採購程序，來達到保障原住民就業之國家政策，
      其長久之實行已成行政慣例，應為人民所得預見。
    2.其次，被告91年之施政計畫中為落實本法對原住民權益與
      就業之保障、建立原住民與事業主間供需的管道等事項，
      於91年8 月6 日委由各縣、市政府及相關單位承辦舉行「
      研商辦理『原住民工作權保障法暨施行細則』分區宣導活
      動相關事宜」座談會，並將其記錄正本、副本送發至各縣
      、市政府、以利協辦宣導相關活動之進行。故縱上所述本
      會就宣導一事，已本於權責極盡宣導之能事。
    3.原告訴稱法令宣導不周、配套措施無法配合云云。惟自由
      經濟體制本於私法自治及契約自由之下，各企業主於參與
      任何經濟活動中，本應就將成本、收益、風險等攸關自身
      權利、利益相關事項應為詳加注意，非得謂應注意而未予
      注意之事項一概歸責於行政機關未盡相關宣導義務等事。
      是以，故被告之代金處分於程序上均已符合正當法律程序
      之要求。原告所稱未法令宣導一事有所質疑，不足採納。
  (三)本件公法爭議迭經原訴願決定機關多次決定予以維持，且現
    行法規不因修正草案而失其效力
    1.中央法規標準去第22條第1 項及第3 項後段分別規定：「
      法律之廢止，應經立法院通過，總統公布」；「．．．；
      並自公布或發布之日起算，至第三日起失效。」。
    2.原告訴稱略以行政院於修正理由謂執行上有諸多困難，且
      無益於原住民長期穩定就業之發展等語為由，爰主張刪除
      工作權保障法12條及採購法第98條。被告實不宜據此追繳
      代金。惟揆諸上揭規定，法規因修正或廢止失效，均須經
      立法院通過，總統公布，並自公布或發布之日起算，至第
      3 日生效或失效。惟現行法規並未因上開規定而失效，原
      處分之性質亦屬羈束處分，被告僅得依法條規定課予合於
      構成要件者代金處分，且行政院已就本案多次為合目的性
      之審查，原告自難據此得以免除本件公法上義務之履行。
  (四)綜上所述，原告之訴顯然為無理由，爰請鈞駁回原告之訴以
    維被告權益暨其所維護之原住民族公益需求。
五、按政府採購法第8 條：「本法所稱廠商，指公司、合夥或獨
    資之工商行號及其他得提供各機關工程、財物、勞務之自然
    人、法人、機構或團體。」；第98條：「得標廠商其於國內
    員工總人數逾1 百人者，應於履約期間僱用身心障礙者及原
    住民，人數不得低於總人數百分之二，僱用不足者，除應繳
    納代金，並不得僱用外籍勞工取代僱用不足額部分。」。次
    按政府採購法施行細則第107 條：「本法第98條所稱國內員
    工總人數，依身心障礙者保護法施行細則第12條第1 項規定
    辦理；所稱履約期間，自訂約日起至廠商完成履約事項之日
    止。依本法第98條計算得標廠商於履約期間應僱用之身心障
    礙者及原住民之人數時，各應達國內員工總人數百分之一，
    並均以整數為計算標準，未達整數部分不予計入。」；第10
    8 條：「得標廠商僱用原住民之人數不足前條第2 項規定者
    ，應於每月10日前依僱用人數不足之情形，向原住民中央主
    管機關設立之原住民族就業基金專戶，繳納上月之代金。前
    項代金之金額，依差額人數乘以每月基本工資計算；不足1
    月者，每日以每月基本工資除以30計。」。再按原住民族工
    作權保障法第12條第1 項及第3 項：「依政府採購法得標之
    廠商，於國內員工總人數逾1 百人者，應於履約期間僱用原
    住民，其人數不得低於總人數百分之一。．．．得標廠商進
    用原住民人數未達第1 項標準者，應向原住民族綜合發展基
    金之就業基金繳納代金。」準此，依政府採購法得標之廠商
    如其僱用員工總人數在一定數額（100 人）以上者，依法即
    有僱用不得低於員工總人數一定比例（1%）之原住民之義務
    ，否則應繳納差額補助費，其金額依差額人數乘以每月基本
    工資計算，向主管機關設立之原住民族綜合發展基金專戶繳
    納就業基金之代金，作為辦理促進原住民就業權益相關事項
    之用。是以，國家為一定政策目標之需要，對於有特定關係
    之國民所課徵之公法上負擔，並限定其課徵所得之用途，性
    質上屬於特別公課。
六、司法院釋字第593 號解釋揭櫫：「國家基於一定之公益目的
    ，對特定人民課予繳納租稅以外之金錢義務，涉及人民受憲
    法第15條保障之財產權，其課徵目的、對象、額度應以法律
    定之，或以法律具體明確之授權，由主管機關於授權範圍內
    以命令為必要之規範。該法律或命令規定之課徵對象，如係
    斟酌事物性質不同所為之合目的性選擇，其所規定之課徵方
    式及額度如與目的之達成具有合理之關聯性，即未牴觸憲法
    所規定之平等原則與比例原則。」本件就已開徵原住民就業
    基金代金部分之費率類別，已由主管機關依預算法之規定，
    設置單位預算「原住民族綜合發展基金」加以列明，編入中
    央政府年度總預算，經立法院審議通過後實施，且主管機關
    徵收後，妥為管理運用，符合立法所欲實現之輔導原住民就
    業政策目標，以促進原住民就業，保障原住民工作權及經濟
    生活（原住民族工作權保障法第1 條之立法目的參照），其
    課徵目的、對象、額度有上開法律明定並有法律具體明確之
    授權，由主管機關於授權範圍內以命令為必要之規範，且所
    規定之課徵對象為「依政府採購法得標之廠商，其僱用員工
    總人數在一定數額（100 人）以上者」，其所規定之課徵方
    式及額度「依差額人數乘以每月基本工資計算，向主管機關
    設立之原住民族綜合發展基金專戶繳納就業基金之代金」，
    核與保障原住民就業之法規範目的達成具有合理之關聯性。
七、經查：
  (一)本件被告調查結果，以原告標得國防部聯合後勤司令部採購
    室「單人聚酯棉床墊（含床墊套、蘋果綠床單）等2 項」等
    3 件採購案，經該被告函請招標機關確認採購決標資料，業
    經國防部聯合後勤司令部採購處及內政部警政署確認，亦填
    具決標資料調查表，有上開資料影本附於原處分卷可稽；復
    據勞工保險局按月提供投保單位投保人數資料核對，原告於
    履約期間內91年12月1 日至同年月24日國內僱用員工總人數
    已逾1 百人，認原告標得政府採購案3 件，未於前開履約期
    間內僱足原住民人數，違規事證明確，乃依原住民族工作權
    保障法第12條第3 項規定，追繳其原住民就業代金101,376
    元，經核並無不當。
  (二)本件被告查得原告標得內政部警政署「92年度警察制服棉紡
    布料」採購案，經該會函請招標機關確認採購決標資料，業
    經招標機關內政部警政署填具決標資料調查表，有各機關（
    構）及學校辦理政府採購決標資料調查表影本在卷可稽；復
    據勞工保險局及前中央信託局（96年7 月1 日與臺灣銀行股
    份有限公司合併，以臺灣銀行股份有限公司為存續銀行）按
    月提供投保單位投保人數資料核對，原告於履約期間內之92
    年1 月11日至同年月31日國內僱用員工總人數已逾1 百人，
    認原告標得上開政府採購案1 件，而未於前開履約期間內僱
    足原住民人數，違規事證明確，乃依原住民族工作權保障法
    第12條第3 項規定，追繳其原住民就業代金88,704元，經核
    並無不當。
八、按憲法增修條文第10條第12款規定：「國家應依民族意願，
    保障原住民之地位及政治參與，對其教育文化、交通水利、
    衛生醫療、經濟土地及社會福利事業予以保障扶助並促其發
    展，其辦法另以法律定之。．．．。」，承揭工作權保障法
    第12條第1 項、第3 項規定、採購法第98條規定，可知為落
    實憲法促進原住民族與身心障礙者就業之目的，立法者鑑於
    政府採購乃政府重要歲出，思藉由政府從事經濟活動所支出
    之龐大金錢，用以保障原住民族生存權，故制定本法第12條
    及採購法第98條之規定，使行政機關得藉前開具體規定達成
    國家重要政府之目的，故立法者規範政府採購程序除公平、
    公開、公正之目的外，更賦予該法改善原住民及身心障礙者
    經濟狀況之社會福利功能，同時希冀得標廠商得於履約期間
    內僱用原住民，於力有未逮之際，被告亦得就其繳納之代金
    ，支應相關促進原住民就業之支出，實有代負其責任之意旨
    。至於原告主張標案金額利潤低於代金金額一節，實屬原告
    參與政府採購案件之投標時，所應預先考慮之成本因素，尚
    不得以其因支出代金致利潤減少一節，指摘上開規定為惡法
    。
九、從而，原處分於法並無違誤，訴願決定予以維持，亦無不合
    ，原告仍執前詞，訴請撤銷原處分及訴願決定，為無理由，
    應予駁回。又本件為簡易訴訟事件，爰不經言詞辯論，逕為
    判決，併予敘明。
據上論結，本件原告之訴為無理由，爰依行政訴訟法第98條第1
項前段、第233 條第1 項、第236 條，判決如主文。
中    華    民    國    97    年     9    月   17     日
                        臺北高等行政法院第四庭
                                      法  官  李  玉  卿
上為正本係照原本作成。
本件以訴訟事件所涉及之法律見解具有原則性者為限，始得於本
判決送達後20日內向本院提出上訴狀並表明上訴理由，如已於本
判決宣示後送達前提起上訴者，應於判決送達後20日內補具上訴
理由（均按他造人數附繕本），且經最高行政法院許可後方得上
訴。
中    華    民    國    97    年     9    月   17     日
                                      書記官  陳  又  慈


司法院資訊處製作；財團法人民間司法改革基金會備份。
